【裁判字號】    95,聲,1915
【裁判日期】    950929
【裁判案由】    聲明異議
【裁判全文】
臺灣板橋地方法院民事裁定              95年度聲字第1915號
異議人即提
存物受取人  甲○○
相  對  人
即提  存人  黃武鎮
            黃永欽
            黃得富
            黃武義
            黃永鴻
            黃宏誠
            黃宏達
            黃永龍
            黃國賢
            黃榮添
            黃種峰
            黃種益
            黃正坤
            陳秋香
            黃雅玲
            黃雅惠
            黃雅芳
            黃春梅
            黃明忠
            黃明福
            黃明傳
            黃世興
            林長妹
            黃峻勝
上  一  人
法定代理人  林長妹
共      同
代  理  人  乙○○
上列異議人因本院95年度存字第3781、3788號清償提存事件，對
於本院提存所於民國95年7 月26日所為准予提存之處分聲明異議
，本院裁定如下：
    主  文
異議駁回。
異議程序費用由異議人負擔。
    理  由
一、聲明異議意旨略以：
（一）查「非依債務本旨．．．所為之清償提存，其債之關係不
      消滅。」，提存法第18條定有明文，本件提存人係以「依
      土地法第34條之1 處分共有臺北縣林口鄉○○段720 、72
      1 、722 、744 地號共有土地，不同意出賣共有土地之他
      共有人拒絕受領，將其應得之對價為清償提存」為提存事
      由，惟查本件清償提存不符債務本旨，理由如下：
  １、土地法第34條之1 第2 項前段「共有人．．．應事先以書
      面通知他共有人．．．」，所謂事先，實務上係指訂定私
      人買賣契約書後訂定公定契約書之前為之，茲因法律上所
      謂優先購買權，必以買賣已存在為前提，如無買賣關係，
      則買賣條件、買賣之價格尚未可知，何來以同一價格優先
      購買之可言？因此必以他共有人與買方簽訂買賣契約後，
      始得以書面通知共有人徵求優先承購，揆諸法院拍賣共有
      土地，亦必於拍定後始行通知共有人優先承買足稽。本件
      他共有人與買方係於民國95年7 月4 日簽訂買賣契約，是
      本件提存人書面通知徵求優先購買應在95年7 月4 日以後
      始符規定，而提存人則在95年6 月23日買賣契約簽定後存
      證信函通知，當然違反土地法第34條之1 第2 項「事先以
      書面通知」之規定，依法不生書面通知之效力。
  ２、異議人長久居住於址，且樓上樓下均為聲明人之姐妹及父
      親居住，凡有任何通知均能收受，絕無土地法第34條第2
      項後段「不能通知」之事由，茲查提存人所提95年6 月23
      日存證信函因無法送達而於95年6 月26日退回一節顯不合
      常情，況如前述共有人與買方係在95年7 月4 日始訂定買
      賣契約，當時尚不生書面通知優先購買之問題，是提存人
      迄今尚未合法通知，而不得以公告代書面通知。
  ３、土地法第34條之1 第2 項後段之「公告」性質上屬於意思
      表示之通知，不能送達被通知人時之擬制送達方式，非必
      然能使被通知人知悉，理應準用民事訴訟法第152 條「自
      最後公告日起經20日始生效力」之規定以昭公信，提存人
      之書面通知不合法而不得以公告代書面通知已始前述，退
      萬步言之，縱謂提存人已合法通知，其於95年7 月6 日公
      告，亦應經20日即於95年7 月26日始生效力。
  ４、又徵求優先承買之法定期間為10日以上，自前述95年7 月
      26日生效，翌日起算10日迄95年8 月5 日，而95年8 月5
      日為星期例假日應以95年8 月7 日星期一為最後日，在該
      期間，異議人之優先承買權仍然存在，不生清償提存之法
      定原因，且異議人已於95年8 月2 日及95年8 月4 日先後
      以存證信函主張優先承買在案，提存人之提存顯無理由。
（二）本院提存所於95年8 月14日所為提存意見書理由欄第2 項
      所稱：提存所僅職司提存非訟程式之審查，對於當事人所
      爭執之法律關係是否存在，並無審究之權責一節，固非無
      見，惟就當事人所提證明文件已明顯自相矛盾，即不應率
      予准予提存，茲查提存人提出其等與買方黃素珍之買賣契
      約書內容與其提出之95年6 月23日存證信函通知內容對照
      ，有如下明顯矛盾之處：１、契約買賣日期為95年7 月17
      日，並非如存證信函通知之95年7 月4 日；２、臺北縣林
      口鄉○○段722 、744 地號2 筆土地以同一契約訂立，另
      同段720 、721 地號2 筆土地則為另一契約，兩契約間並
      無存證信函通知所指必須4 筆土地「一次購買」之約定；
      ３、契約付款方式為簽約時給付60% 價金，於完成移轉登
      記完畢3 日內給付尾款40% ，更非如存證信函通知所謂「
      ．．．於上載簽約期日（95．7 ．4）到 場分配扣除土地
      增值稅、地價稅、其他稅費、地政規費及仲介費等實額買
      賣可得價金．．．」，兩相對照完全不符。是綜上可知，
      提存人等係於95年7 月17日簽訂買賣契約，其買賣條件始
      行確立，其等竟於95年6 月23日即以存證信函通知異議人
      ，又其等事後買賣條件顯然不同於該通知，完全違反土地
      法第34條之1 通知優先承買之相關規定，提存所准予提存
      之處分顯然違誤，應予撤銷。
    援上所述，本件提存人之提存顯無理由，本院提存所不應准
    予提存，因而聲明異議，請求撤銷准予提存之處分云云。
二、按提存為非訟事件，提存所僅得就形式上之程式為審查，對
    於當事人所爭執之法律關係是否存在，並無審究之權責。故
    凡提存人主張之原因事實合於提存法第9 條及其施行細則第
    3 條規定審查之範圍，即應准予提存，至關乎實體之原因事
    實，提存所則無權為審查、認定。況提存人為清償提存時，
    依提存法施行細則第20條第5 款規定，亦毋庸附具提存原因
    之證明文件，且如受取權人在實體法上並無受領之權利或所
    為提存不符債之本旨，依同法第18條規定，其提存亦不因而
    發生清償之效力，對受取人並無任何損害可言，自不容其以
    非提存所所得審究之實體上事由，對提存之處分聲明異議。
三、經查：
（一）本院提存所95年度存字第3781號提存事件所為准予提存之
      處分部分：
      上開處分業經本院調卷審核，該相對人即提存人聲請清償
      提存時，既已依提存法第9 條規定作成提存書載明提存人
      、受取人之姓名、住址、提存物之名稱、種類、數量及提
      存原因，連同提存通知書及證明文件提出於提存所，而經
      提存所審查結果，認為已合於規定之程式，遂准予提存，
      於法並無不合。至於異議人所為上開諸項主張均係關於實
      體上之爭執，則應由異議人另循民事訴訟程序解決，非提
      存所職務範圍內所得審究者，抑且提存所准予提存，並不
      能確定實體法上之權利義務關係。準此，本院提存所95年
      7 月26日所為95年度存字第3781號准予提存之處分，洵無
      不當，異議人之請求撤銷原准予提存之處分，為無理由，
      應予駁回。
（二）本院提存所95年度存字第3788號提存事件所為准予提存之
      處分部分：
      再細繹異議人所提「民事提存聲明異議狀」、「民事提存
      異議理由狀」，其上案號除95年度存字第3781號清償提存
      事件外，尚言及95年度存字第3788號清償提存事件。惟查
      ，本院提存所95年度存字第3788號提存事件所為准予提存
      之處分，異議人亦對該處分提出異議，惟該異議業經本院
      95年度聲字第1914號聲明異議事件裁定異議駁回在案，是
      本件無從再加以審酌該異議（指對本院提存所95年度存字
      第3788號提存事件所為准予提存處分之異議），附此指明
      。
四、爰依提存法第20條第1 項後段，非訟事件法第21條第2 項，
    民事訴訟法第78條，裁定如主文。
中    華    民    國    95    年    9     月    29    日
                  民事第二庭    法  官  鍾啟煌
以上正本係照原本作成。
如對本裁定抗告，須於裁定送達後10日內向本院提出抗告狀，並
應繳納抗告費新臺幣1,000 元。
中    華    民    國    95    年    9     月    29    日
                                書記官  李威賜


司法院資訊處製作；財團法人民間司法改革基金會備份。
